ACORDAO-COMPLETO-2397721

ACÓRDÃO 674/2020 ATA 9/2020 - PLENÁRIO

VISTOS, relatados e discutidos estes autos de representação acerca de possíveis irregularidades na condução do Pregão Eletrônico 7/2019, da Coordenação Regional Médio Purus da Fundação Nacional do Índio (CR-MPur/Funai) , cujo objeto é a contratação de link de internet satelital;
ACORDAM os Ministros do Tribunal de Contas da União, reunidos em Sessão do Plenário e ante as razões expostas pelo Relator, em:
9.1. conhecer da representação, satisfeitos os requisitos de admissibilidade constantes no art. 113, § 1º, da Lei 8.666/1993, c/c os arts. 235 e 237, VII, do Regimento Interno do TCU, e no art. 103, § 1º, da Resolução - TCU 259/2014, para, no mérito, considerá-la procedente;
9.2. considerar prejudicada a medida cautelar pleiteada pelo representante;
9.3. assinar, com fundamento no art. 251 do Regimento Interno do TCU, prazo de quinze dias para que a Fundação Nacional do Índio - Coordenação Regional Médio Purus adote providências para a anulação dos atos administrativos de desclassificação das propostas das licitantes Transat Telecomunicações Via Satélite Eireli (CNPJ 21.557.625/0001-29) e Offshore Link Sat Ltda. (CNPJ 13.879.073/0001-47) no Pregão Eletrônico 7/2019 e de todos os atos posteriores, com o consequente retorno do pregão à fase de aceitação de propostas, caso deseje dar continuidade ao certame, informando ao TCU, no mesmo prazo, os encaminhamentos realizados e os resultados obtidos, tendo em vista:
9.3.1. desrespeito aos critérios de julgamento das propostas (item 6.14 do edital - menor preço) e de análise da inexequibilidade dos preços das propostas (item 7.5 do edital - preço final inferior a 30% da média dos preços ofertados para o mesmo item) , violando os princípios da vinculação ao instrumento convocatório e do julgamento objetivo, em desacordo com o disposto no art. 5º do então vigente Decreto 5.450/2005 e em prejuízo da seleção da proposta mais vantajosa; e
9.3.2. tratamento diferenciado entre as licitantes, violando os princípios da isonomia e da impessoalidade, em desacordo com o art. 5º do então vigente Decreto 5.450/2005;
9.4. dar ciência à Fundação Nacional do Índio - Coordenação Regional Médio Purus, com fundamento no art. 7º da Resolução - TCU 265/2014, sobre as seguintes falhas identificadas no Pregão Eletrônico 7/2019, para que sejam adotadas medidas internas com vistas à prevenção de ocorrência de outras semelhantes:
9.4.1. exclusão de lances, com base em critério para análise da inexequibilidade dos preços das propostas não encontrado no edital do certame, sem dar oportunidade de os licitantes demonstrarem a exequibilidade de suas propostas e após o aviso de encerramento iminente do item, em desacordo com o preconizado no item 7 do edital do certame, no art. 5º do então vigente Decreto 5.450/2005 e com a jurisprudência do TCU, a exemplo dos Acórdão 2068/2011-TCU-Plenário e 1.620/2018-TCU-Plenário;
9.4.2. confusão entre as fases de aceitação/classificação das propostas e de habilitação técnica do licitante vencedor, em desacordo com o art. 4º, inciso XII, da Lei 10.520/2002; e
9.4.3. análise de documentação referente à qualificação técnica em desacordo com o art. 30, § 3°, da Lei 8.666/1993e com a Súmula - TCU 263; 
9.4.4. convocação simultânea de todas as licitantes, após a fase de lances, para apresentarem proposta e demais documentos de habilitação, o que não é compatível com os arts. 5º e 25, § 5º, do Decreto 5.450/2005 e com a jurisprudência do TCU, a exemplo dos Acórdão 1432/2014-TCU-Plenário e 456/2016-TCU-Plenário; e
9.5. dar ciência desta deliberação à Fundação Nacional do Índio - Coordenação Regional Médio Purus e ao representante.

Representação acerca de possíveis irregularidades na condução de pregão eletrônico realizado com o objetivo de contratar link de internet por satélite e instalação de equipamentos necessários.

Fundação Nacional do Índio.

3. Interessados/Responsáveis:
3.1. Interessado: Nort Sat Telecomunicações Ltda. (08.492.359/0001-35).

13.1. Ministros presentes: José Mucio Monteiro (Presidente), Walton Alencar Rodrigues (Relator), Benjamin Zymler, Augusto Nardes, Aroldo Cedraz, Raimundo Carreiro, Ana Arraes, Bruno Dantas e Vital do Rêgo.
13.2. Ministros-Substitutos presentes: André Luís de Carvalho e Weder de Oliveira.

ACORDAO-COMPLETO-2418095

Acórdão de Relação 1774/2020 - Plenário

Acórdão de Relação

WALTON ALENCAR RODRIGUES

Adoto, como relatório, instrução elaborada no âmbito da Secretaria de Controle Externo de Aquisições Logísticas - Selog (peças 37-39) :
	Contextualização
4.	Trata-se de representação a respeito de supostas irregularidades ocorridas na Funai, mais especificamente em sua Coordenação Regional Médio Purus, relacionadas à condução do Pregão Eletrônico 7/2019. O representante alega que sua proposta, inicialmente classificada em primeiro lugar, com o valor de R$ 235.130,87, foi indevidamente considerada pela pregoeira como inexeqüível e desclassificada. Além de ter violado os termos do edital, a pregoeira não teria considerado as certidões apresentadas para fins de comprovação de capacidade técnica. 
4.1.	A Selog identificou, ainda, os seguintes pontos: exclusão de lances, irregularidades durante a realização de diligências (confusão entre as fases do certame e tratamento diferenciado para os licitantes) e solicitação antecipada de propostas e documentos de todos os licitantes.
4.2.	A segunda colocada (empresa Offshore Link Sat Ltda. - CNPJ 13.879.073/0001-47 - Offshore) , com o valor de R$ 247.000,00, também representou perante este Tribunal (processo apensado: TC Processo 037.251/2019-8) , com argumentos semelhantes aos já abarcados na análise inicial (peça 13) . 
4.3.	O Relator anuiu à proposta de encaminhamento, no sentido de realizar oitiva prévia e diligência da Funai e, também, oitiva da empresa Nort Sat Telecomunicações Ltda., à qual foi homologado o resultado do pregão 7/2019.
Análise quanto à plausibilidade jurídica e quanto à necessidade de adoção de medida cautelar:
Item 47.2. a: exclusão de vinte e três lances para o item 1 do grupo 1 e quatro lances para o item 2 do grupo 1, em possível desacordo com o art. 5º do Decreto 5.450/2005 (princípios da isonomia e da competitividade do certame) ;
Manifestação do órgão (peça 24, p. 35-36) :
5.	Alega que a exclusão dos lances se deu no intuito de aumentar a competitividade, uma vez que os lances excluídos estavam muito baixos (abaixo de 70% do valor da média dos preços ofertados para o mesmo item no início da fase de lances ou muito próximos desse valor) e inviabilizavam a ofertas de preços mais exequíveis por outros licitantes - apresenta as tabelas dos itens 1 a 2.
Análise:
6.	No tocante à exclusão de lances, verifica-se que o procedimento efetuado pela pregoeira foi irregular, à exceção daqueles excluídos por apresentarem valores excessivamente baixos para o item 1 (R$ 182,00, às 17:05:27; R$ 16.000,00, às 17:16:09; e R$ 12.000,00, às 17:24:25, conforme Ata de realização do PE 7/2019 - peça 8, p. 4-5) , os quais possivelmente foram cadastrados dessa forma por erro de digitação.
7.	A pregoeira promoveu a exclusão dos lances inferiores a 70% do valor da média dos preços ofertados para o mesmo item ou muito próximo a esse valor, no início da fase de lances, o que diverge dos critérios e regras para apuração da inexequibilidade das propostas previstos no item7 do edital, bem como do que dispõe a legislação e a jurisprudência atinente ao tema. 
8.	Além de não ter respeitado o critério de julgamento estabelecido no edital ("6.14. O critério de julgamento adotado será o menor preço, conforme definido neste Edital e seus anexos" - grifado - peça 3, p. 4) , a pregoeira não deveria ter excluído lances sem dar oportunidade de os licitantes demonstrarem a exequibilidade de suas propostas.
9.	Até mesmo o alegado critério objetivo não foi seguido pela própria pregoeira. Voltando à leitura do histórico de lances para o item 1 (peça 8, p. 4-5) , observa-se a manutenção de lances com valor igual (i) ou até mesmo menor (ii) do que aqueles já excluídos anteriormente, por exemplo: (i) R$ 150.000,00, excluído às 17:15:59, 17:27:41 e 17:27:46, e mantido às 17:30:00 e 17:30:25; e (ii) R$ 143.934,92, mantido 17:31:28; R$ 135.000,00, mantido às 17:32:48; R$ 141.969,53, mantido às 17:32:49; e R$ 149.900,00, mantido às 17:37:03.
10.	Considerando, ainda, que o sistema eletrônico encerra a fase de lances aleatoriamente em até trinta minutos a contar do aviso de encerramento (conforme dispõe o art. 24, § 7º, do Decreto 5.450/2005, aplicável ao caso) , o licitante poderia não ter chance de reinserir novo lance para o item após a exclusão do anterior. Verifica-se que todas as exclusões, exceto uma, foram feitas após o aviso de batida iminente (às 17:11:01 - peça 8, p. 6) , em desrespeito ao princípio da competitividade e em prejuízo à escolha mais vantajosa para a Administração.
11.	A jurisprudência do TCU é no sentido de que o juízo do pregoeiro acerca da aceitabilidade da proposta deve ser feito após a etapa competitiva do certame (fase de lances) , devendo o licitante ser convocado para comprovar a sua exequibilidade antes de eventual desclassificação. Apenas em situações extremas, quando os lances ofertados configurarem preços simbólicos, irrisórios ou de valor zero, gerando uma presunção absoluta de inexequibilidade, admite-se a exclusão de lance durante a etapa competitiva do pregão (Acórdão 2068/2011-TCU-Plenário, relator Ministro Augusto Nardes e 1.620/2018-TCU-Plenário, relator Ministro José Múcio) .
12.	Assim, conclui-se que as exclusões de lances para os itens 1 e 2 estão em desacordo com os termos do item 7 do edital, com o art. 5º do Decreto 5.450/2005 e com a jurisprudência deste Tribunal, uma vez que foram feitas pela pregoeira antes do término da etapa competitiva do certame (fase de lances) , e, ainda, sem que fosse dada oportunidade de os licitantes demonstrarem a exequibilidade de suas propostas.
13.	No entanto, não haverá proposta para anulação desse ato, tendo em vista que todos os licitantes que tiveram lances excluídos conseguiram ofertar novos lances, de valor igual ou inferior, antes do encerramento do tempo aleatório, o que não trouxe, na situação fática, comprometimento da competitividade no certame. Todavia, cabe a expedição de ciência ao órgão, para que sejam adotadas medidas internas com vistas à prevenção de outras ocorrências semelhantes.
Item 47.2. b: divergência na interpretação do item 7.5 do Edital do PE 7/2019, o qual menciona "preço final inferior a 30% da média dos preços ofertados para o mesmo item" e a interpretação dada pela pregoeira, que foi "a partir de 30% abaixo do estimado pela administração", em possível desacordo com o art. 5º do Decreto 5.450/2005 (princípios da vinculação ao instrumento convocatório e do julgamento objetivo) ;
Item 47.2. c: diligência feita junto às empresas Transat e Offshore, prevista no item 7.5 do Edital do PE 7/2019, em possível desacordo com o art. 5º do decreto 5.450/2005 (princípio da vinculação ao instrumento convocatório) ;
Manifestação do órgão (peça 24, p. 36-39) :
14.	Em relação à divergência na interpretação do item 7.5 do edital do PE 7/2019 (peça 3, p. 5) , admite que a pregoeira se equivocou no uso dos termos "preços ofertados para o mesmo item" e "preço estimado pela administração", porém esclarece que a análise da equipe do pregão levou em conta os valores médios ofertados pelos licitantes para o mesmo item na abertura do pregão eletrônico - complementa apresentando as tabelas dos itens 3 a 10e a tabela dos preços ofertados para o grupo 1.
15.	No tocante à diligência feita junto às empresas Transat e Offshore, prevista no mencionado item do edital, informa que a equipe do pregão resolveu diligenciar as empresas ao constatar que os valores apresentados estavam abaixo de 70% da média das propostas apresentadas para os itens do grupo 1, analisando documentos, especialmente a memória dos cálculos, para avaliaçãoda exequibilidade dos preços propostos.
16.	Alega que a planilha de composição de custos da Transat não previa mão de obra e os valores e meios de transporte refletiam desconhecimento sobre a forma de acesso aos municípios onde serão prestados os serviços. Mesmo após seis convocações para apresentação do anexo, a empresa não teria enviado detalhamento dos valores oferecidos para os itens 1, 3, 5, 7 e 9, deixando a equipe do pregão sem condições de comprovar a exequibilidade de sua proposta.
17.	Com relação à empresa Offshore, alega que, na segunda convocação, a empresa teria apresentado detalhamento de proposta descrevendo solução que previa assistência remota, contrariando o previsto no edital do certame.
Análise:
18.	Admitido o equívoco da pregoeira, registrado diversas vezes na Ata de realização do PE 7/2019 ("Motivo: A proposta está em [...]% do valor estimado, considerado inexequível pelo item 7.5 do edital."- grifado - peça 8) , nota-se que a pregoeira retoma o retro mencionado critério inexistente no edital do certame, na legislação e na jurisprudência (qual seja: considerar inexequíveis propostas finais inferiores a 70% do valor da média dos preços ofertados para o mesmo item no início da fase de lances ou muito próximo a esse valor) , apresentando as tabelas dos demais itens do pregão na tentativa de justificar a realização de diligência feita às empresas Transat e Offshore por suposta inexequibilidade de preço.
19.	Quanto à análise da inexequibilidade dos preços das propostas, verifica-se que o edital do PE 7/2019 dispõe (peça, 2, p.5) :
7. DA ACEITABILIDADE DA PROPOSTA VENCEDORA
 (...) 
7.5. Quando o licitante apresentar preço final inferior a 30% (trinta por cento) da média dos preços ofertados para o mesmo item, não sendo possível a sua imediata desclassificação por inexequibilidade, será obrigatória a realização de diligências para o exame da proposta e verificação da capacidade do licitante para manter escritório em Lábrea - AM ou preposto em Lábrea durante a execução do contrato. 
 (grifado) 
20.	O item 7.5 do edital dispõe "média dos preços ofertados para o mesmo item". Verifica-se que as tabelas apresentadas na Nota Técnica 1/2019/Sead consideraram os preços inicialmente ofertados pelos licitantes, o que não é a interpretação mais favorável à competitividade do certame.
21.	Entende-se que, em conformidade com o critério de julgamento das propostas (item 6.14 do edital - menor preço) , com o contexto em que se encontra o item 7.5 do edital ("7. ACEITABILIDADE DA PROPOSTA VENCEDORA") e com o objetivo de encontrar a proposta mais vantajosa para a Administração, o correto seria calcular a média considerando o último preço ofertado por cada licitante. Afinal, o que se busca com a fase de lances na sessão pública é justamente fomentar a verdadeira competitividade entre os licitantes.
22.	Considerados os preços inicialmente ofertados e a regra editalícia de considerar inexequíveis propostas com preço final inferior a 30% dessa média, obtém-se a seguinte tabela, conforme dados extraídos da Ata de realização do PE 7/2019 (peça 8) :
		Somatório das propostas iniciais
 (em R$) 
	Média das propostas
 (em R$) 
	30% da média
 (em R$) 
	Propostas Transat
 (em R$) 
	Propostas Offshore
 (em R$) 

	Item 1
	2.329.891,20
	211.808,29
	63.542,49
	141.969,53
	149.000,00

	Item 2
	63.080,00
	5.734,55
	1.720,36
	2.340,00
	2.000,00

	Item 3
	454.836,60
	41.348,78
	12.404,63
	15.276,24
	16.000,00

	Item 4
	64.330,00
	5.848,18
	1.754,45
	2.340,00
	3.000,00

	Item 5
	454.836,60
	41.348,78
	12.404,63
	16.183,80
	16.000,00

	Item 6
	87.280,00
	7.934,55
	2.380,36
	3.240,00
	5.000,00

	Item 7
	454.836,60
	41.348,78
	12.404,63
	16.183,80
	16.000,00

	Item 8
	77.852,50
	7.077,50
	2.213,25
	2.857,50
	4.000,00

	Item 9
	1.018.440,00
	92.585,45
	27.775,64
	32.400,00
	32.000,00

	Item 10
	65.180,00
	5.925,45
	1.777,64
	2.340,00
	4.000,00

	Total Grupo 1
	5.070.563,50
	460.960,32
	138.288,09
	235.130,87
	247.000,00

23.	De plano, é possível verificar que as propostas das empresas Transat e Offshore não poderiam ser consideradas inexequíveis conforme critério estabelecido noitem 7.5 do edital do certame. Nem mesmo um item sequer tem preço final inferior a 30% da média das propostas iniciais das licitantes participantes.
24.	No caso vertente, restou plenamente demonstrada na tabela acima a utilização de critério de inexequibilidade das propostas diverso do disposto no item 7.5 do edital do certame, o que invalida o resultado da análise das diligências realizadas sob mencionado fundamento. 
25.	Com efeito, constata-se que as propostas das empresas Transat e Offshore foram indevidamente desclassificadas pela pregoeira, decisão mantida quando do julgamento dos recursos administrativos impetrados por ambas as empresas (peça 10) , com a qual a autoridade competente concordou. Além do prejuízo à competitividade do certame, verifica-se desrespeito ao princípio da economicidade, tendo em vista que as propostas desclassificadas são inferiores àquela considerada vencedora (peça 4) : 
		Valor estimado
 (em R$) 
	Propostas Transat
 (em R$) 
	Propostas Offshore
 (em R$) 
	Propostas Nort Sat1
 (em R$) 

	Item 1
	191.808,00
	141.969,53
	149.000,00
	165.000,00

	Item 2
	5.200,00
	2.340,00
	2.000,00
	3.000,00

	Item 3
	35.964,00
	15.276,24
	16.000,00
	31.000,00

	Item 4
	5.200,00
	2.340,00
	3.000,00
	3.000,00

	Item 5
	35.964,00
	16.183,80
	16.000,00
	31.000,00

	Item 6
	7.200,00
	3.240,00
	5.000,00
	3.000,00

	Item 7
	35.964,00
	16.183,80
	16.000,00
	31.000,00

	Item 8
	6.350,00
	2.857,50
	4.000,00
	3.000,00

	Item 9
	72.000,00
	32.400,00
	32.000,00
	64.999,00

	Item 10
	5.200,00
	2.340,00
	4.000,00
	3.000,00

	Total Grupo 1
	400.850,00
	235.130,87
	247.000,00
	337.999,00

	1 empresa declarada vencedora do PE 7/2019
26.	Logo, conclui-se que a interpretação equivocada, pela pregoeira, do item 7.5 do edital do PE 7/2019, que fundamentou a realização de diligências junto às empresas Transat e Offshore, viola os princípios da vinculação ao instrumento convocatório e do julgamento objetivo, em desacordo com o art. 5º do então vigente Decreto 5.450/2005e em prejuízo da seleção da proposta mais vantajosa para a Administração.
27.	Dessa forma, será proposta a assinatura de prazo para anulação dos atos de desclassificação das propostas das empresas Transat e Offshore, com o consequente retorno à fase de aceitação de propostas do certame, caso a Funai deseje dar continuidade ao PE 7/2019.
Item 47.2. d: confusão entre as fases de classificação das propostas e de habilitação técnica do licitante vencedor, em possível desacordo com o art. 4º, inciso XII, da Lei 10.520/2002;
Item 47.2. e: resultado da análise dos documentos referentes à qualificação técnica feita junto às empresas Transat e Offshore, prevista no item 8.9 do Edital do PE 7/2019, em possível desacordo com os art. 3º e 30, parágrafo terceiro, da Lei 8.666/1993 (aplicável subsidiariamente à Lei 10.520/2002, conforme art. 9º desta última) , e ainda com a Súmula TCU 263;
Item 47.2. f: diferença de tratamento dispensada à empresa Offshore Link Sat Ltda. na etapa de diligência prevista no item 7.5 do Edital do PE 7/2019, em possível desacordo com o art. 5º do Decreto 5.450/2005 (princípio da isonomia) ;
Manifestação do órgão (peça 24, p. 39-40) :
28.	Afirma que a equipe do pregão não confundiu as fases do pregão, apenas solicitou a apresentação da documentação na fase de aceitação, o que seria facultado pelo item 7.7 do edital e estaria de acordo com o inc. XII do art. 4º da Lei 10.520/2002.
29.	Em relação ao resultado da análise da documentação apresentada pelas empresas, alega que procurou cumprir o previsto no edital e seus anexos, buscando atender aos interesses da administração, com cuidado para evitar um pregão fracassado.
30.	Adiciona que a recusa das propostas não se deu por documentação de habilitação, mas porque as empresas não teriam comprovado a exequibilidade dos preços ofertados e a consequente capacidade de ofertar links de internet com assistência presencial e manutenção de escritório ou preposto em Lábrea.
31.	Quanto à diferença de tratamento dispensada à empresa Offshore, alega que a equipe do pregão entendeu não ser necessário conceder mais tempo para a empresa Offshore porque a empresa teria apresentado detalhamento da proposta sem a composição de custos de cada item, além de "claramente" não oferecer assistência presencial.
Análise:
32.	Cumpre registrar que a pregoeira, durante a fase de aceitação da proposta da Transat solicitou documentos de habilitação, mais especificamente, de qualificação técnica, conforme registro na Ata de Realização do PE 7/2019 (peça 8, p. 37) :
	Pregoeiro
	05/10/2019 
11:18:08
	Para TRANSAT TELECOMUNICACOES VIA SATELITE EIRELI - Senhor licitante, amparada no item 8.9.1.1.5 do Edital, solicito que sejam enviados contratos e documentos fiscais que comprovem os atestados fornecidos pela iniciativa privada.

33.	De fato, o item 7.7 do edital do PE 7/2019 ("7. DA ACEITABILIDADE DA PROPOSTA VENCEDORA") faculta ao pregoeiro solicitar documentação ao licitante com melhor proposta (peça 3, p. 5) : "O Pregoeiro poderá convocar o licitante para enviar documento digital (...) ". Todavia, o subitem 7.7.2 esclarece (grifado) : "Dentre os documentos passíveis de solicitação pelo Pregoeiro, destacam-se as planilhas de custo readequadas com o valor final ofertado".
34.	A fim de afastar dúvidas quanto à natureza da documentação solicitada pela pregoeira (contratos e documentos fiscais que comprovem os atestados fornecidos pela iniciativa privada) , transcrevem-se os subitens 8.9.1.1 e 8.9.1.2 do edital do PE 7/2019 (peça 3, p. 6) :
8. DA HABILITAÇÃO
 (...) 
8.9 Qualificação Técnica
8.9.1 As empresas, cadastradas ou não no SICAF, para todos os itens, deverão comprovar, ainda, a qualificação técnica, por meio de:
8.9.1.1. Comprovação de aptidão para a prestação dos serviços em características, quantidades e prazos compatíveis com o objeto desta licitação, ou com o item pertinente, por período não inferior a três anos, mediante a apresentação de atestado (s) fornecido (s) por pessoas jurídicas de direito público ou privado. 
8.9.1.2. Os atestados deverão referir-se a serviços prestados no âmbito de sua atividade econômica principal ou secundária especificadas no contrato social vigente;
35.	Ao contrário do alegado, a recusa da proposta da Transat fundou-se, também, em documentação de habilitação, conforme registro na Ata de Realização do PE 7/2019 (peça 8, p. 39) :
	Pregoeiro
	05/10/2019 
13:01:37
	Para TRANSAT TELECOMUNICACOES VIA SATELITE EIRELI - Tendo já feito duas convocações extras, estando os valores abaixo do limite considerado exequível, tendo a planilha decomposição dos preços demonstrado falta de conhecimento sobre a logística de acesso e não havendo documentos suficientes que comprovem a experiência da licitante, recusaremos a proposta. (grifado) 

36.	Resta comprovado que, em relação à empresa Transat, convocada a apresentar contratos, atestados e notas fiscais, houve confusão entre as fases de aceitação/classificação das propostas e de habilitação técnica do licitante vencedor. Afinal, a análise da proposta técnica para fins de classificação não se confunde coma análise dos documentos de capacidade técnica, relacionados com a habilitação das licitantes.
37.	Quanto à análise de documentação referente à qualificação técnica, a pregoeira rejeitou a documentação apresentada pela Transat, em razão de: (i) não ter identificado a prestação de serviços nas cidades de Pauini, Lábrea, Cantama e Tapauá; e (ii) os atestados que se referiam ao tipo de tecnologia esperado (Banda Ku) seriam de iniciativa privada, sendo que as notas fiscais não mencionavam o tipo de internet oferecida (peça 8, p. 38) :
	Pregoeiro
	05/10/2019 
11:51:31
	Para TRANSAT TELECOMUNICACOES VIA SATELITE EIRELI - Entre os documentos enviados não encontrei contratos em execução nos locais de entrega licitados.

	Pregoeiro
	05/10/2019 
12:57:06
	Para TRANSAT TELECOMUNICACOES VIA SATELITE EIRELI - Os únicos atestados que se referem ao fornecimento de Banda KU são com a iniciativa privada e as notas fiscais apresentadas não fazem menção ao tipo internet oferecida. Também faltou um dos contratos solicitados e o único contrato enviado não traz os anexos necessários para a análise da real capacidade da empresa em prestar os serviços licitados.

38.	Cumpre registrar que o edital não esclarece o que seria considerado "características, quantidades e prazos compatíveis com o objeto da licitação, ou com o item pertinente" (item 8.9.1.1 do edital) . É obrigatório o estabelecimento de parâmetros objetivos para análise da comprovação (atestados de capacidade técnico-operacional) de que a licitante já tenha prestado serviços pertinentes e compatíveis em características, quantidades e prazos com o objeto da licitação (art. 30, inciso II, da Lei 8.666/1993) .Nesse sentido, os Acórdãos464/2014-TCU-1ªCâmara, relator Ministro Walton Rodrigues;970/2014-TCU-Plenário, relator Ministro José Jorge; 2.033/2016-TCU-Plenário, relator Ministro José Múcio, 361/2017-TCU-Plenário, relator Ministro Vital do Rêgo;49/2018-TCU-Plenário, relator Ministro-Substituto Augusto Sherman Cavalcanti; e914/2019-TCU-Plenário, relatora Ministra Ana Arraes.
39.	Assim, a exigência de que a empresa Transat comprovasse a realização dos serviços nas cidades elencadas no item 37 retro não encontra respaldo no edital do certame. Até pode ser razoável exigir que os licitantes comprovem a execução do serviço em municípios da Região Norte, dadas as suas peculiaridades, mas não necessariamente nos municípios indicados no objeto da contratação.
40.	Também não se mostra razoável rejeitar atestado emitido por empresa privada, muito menos exigir que a nota fiscal mencione detalhes da prestação de serviço como o tipo de banda de internet oferecida. Frisa-se que o contrato apresentado pela licitante para a comprovação do atestado rejeitado traz essa informação (peça 33) .
41.	É interessante registrar que, quando da análise dos documentos referentes à qualificação técnica da empresa Nort Sat, a pregoeira aceitou mera declaração da própria empresa sobre o serviço oferecido: "em Banda KU, com garantia de 50%, podemos cumprir todas as exigências, incluindo disponibilizar a manutenção de um técnico presencial em cada uma das localidades solicitadas, durante todo o período vigente do contrato" (peça 34) , uma vez que os atestados apresentados, emitidos por empresas privadas, não faziam menção ao tipo de banda de internet (peças 35 e 36) .
42.	Com todas essas considerações, entende-se que a análise empreendida pela pregoeira não está de acordo com o art. 30, § 3°, da Lei 8.666/1993 (aplicável subsidiariamente) e com a Súmula - TCU 263, que dispõe o seguinte:
Para a comprovação da capacidade técnico-operacional das licitantes, e desde que limitada, simultaneamente, às parcelas de maior relevância e valor significativo do objeto a ser contratado, é legal a exigência de comprovação da execução de quantitativos mínimos em obras ou serviços com características semelhantes, devendo essa exigência guardar proporção com a dimensão e a complexidade do objeto a ser executado.
43.	No tocante à empresa Offshore, destaca-se as seguintes mensagens da pregoeira (peça 8, p. 40) :
	Pregoeiro
	07/10/2019 
12:41:01
	Para OFFSHORE LINK SAT LTDA - Senhor licitante, esta equipe de pregão considera temerária a aceitação da proposta de sua empresa, pois está em 61,61% do valor estimado, considerada inexequível pelo item 7.5 do edital.

	Pregoeiro
	07/10/2019 
12:48:53
	Portanto, pelos mesmos motivos da recusa da proposta anterior [da empresa Transat], estaremos procedendo a RECUSA de sua proposta.

44.	Após a recusa de sua proposta, a empresa tentou esclarecer o preço ofertado e sua capacidade técnica para atender o objeto da licitação, solicitando, ainda, a realização de diligências (peça 8, p. 40) :
	13.879.073/0001-47
	07/10/2019 
12:55:44
	Sra. Pregoeira, no próprio item 7.5 do Edital está previsto que serão realizadas diligências para verificar exequibilidade do contrato. Deste modo, solicitamos as diligências.

45.	A pregoeira limitou-se a responder (peça 8, p. 40) :
	Pregoeiro
	07/10/2019 
13:02:57
	Para OFFSHORE LINK SAT LTDA - Nesse caso, a diligência é a consulta aos atestados que comprovem fornecimento em condições similares. Os municípios onde deverá ser fornecida a internet banda KU têm dificuldades de logística que oneram a oferta destes serviços.

	Pregoeiro
	07/10/2019 
13:04:36
	Para OFFSHORE LINK SAT LTDA - No detalhamento da proposta é oferecida assistência online e, no edital e anexos exigimos assistência presencial, pois a administração não dispõe de pessoal técnico para fazer o acompanhamento online.

46.	Ao contrário do alegado pelo órgão, a diferença de tratamento entre as duas empresas (Transat e Offshore) não foi somente em relação ao tempo dispensado para apresentação de documentos, mas também pelo fato de os documentos de capacidade técnica da Offshore nem sequer terem sido avaliados pela pregoeira e sua proposta ter sido alijada do certame sem a realização de diligência, ainda que prevista no edital e solicitada pela própria empresa.
47.	Por oportuno, retoma-se a confusão entre as fases de aceitação/classificação das propostas e de habilitação do licitante vencedor também em relação à empresa Offshore, ressaltando que a comprovação de assistência técnica presencial também é item do edital relacionado à habilitação: "8.10. Exige-se que a empresa indique representantes técnicos locais, que serão acionados quando da necessidade de suporte presencial para cada município abrangido pelo contrato em até 30 dias após a assinatura do contrato" (peça 3, p. 8) .
48.	O princípio da isonomia significa dar tratamento igual a todos os interessados na licitação, sendo condição essencial para garantir competitividade em todos os procedimentos licitatórios.
49.	Assim, conclui-se que houve tratamento diferenciado para as empresas Transat e Offshore, o que viola os princípios da isonomia e da impessoalidade, em desacordo com o art. 5º do então vigente Decreto 5.450/2005.Por ser considerada irregularidade grave, também fundamentará a proposta a anulação dos atos de desclassificação das propostas das empresas Transat e Offshore retromencionada (itens 26 e 27 desta instrução) .
50.	Considerando que a proposta de anulação dos atos de desclassificação acarretará a consequente anulação de todos os atos posteriores, não haverá proposta específica de anulação das irregularidades cometidas pela pregoeira (confusão de fases e análise de documentação) . Todavia, cabe a expedição de ciência à entidade, para que sejam adotadas medidas internas com vistas à prevenção de outras ocorrências semelhantes.
Item 47.2. g: convocação, pela pregoeira, das empresas participantes do certame para enviarem suas propostas e documentos de habilitação, antes daconclusão da análiseda proposta da empresa Transat, classificada em primeiro lugar, tendo conhecimento cada empresa e a correspondente proposta, até então sigilosas, em afronta ao art. 25, parágrafo 5º, do Decreto 5.450/2005 e ao art. 5º do Decreto 5.450/2005 (princípios da impessoalidade e da competitividade) ;
Manifestação do órgão (peça 24, p. 40) :
51.	Alega que as informações sobre os licitantes esuas propostas deixam de ser sigilosas e tornam-se públicas a partir do momento em que se encerra a fase de lances e se inicia a fase de aceitação. Assim, a pregoeira apenas solicitou a formalização da proposta que já era pública.
Análise:
52.	De fato, os licitantes e suas propostas se tornam públicas com o encerramento da fase de lances.
53.	Verifica-se que a pregoeira enviou as seguintes mensagens durante a sessão pública do certame (peça 8, p. 37 e 39) :
	Pregoeiro
	05/10/2019 
10:57:56
	Para adiantar o processo, caso haja recusa de alguma proposta, vamos abrir convocação para o envio das propostase demais documentos de habilitação. Lembrando que aspropostas devem vir acompanhadas com planilha de composição de preços.

	Pregoeiro
	07/10/2019 
11:27:42
	Apenas a empresa NORT SAT TELECOMUNICAÇÕES LTDA enviou por email a documentação. Vamos aguardar por mais meia hora o anexo da documentação no sistema. Quem não enviar a documentação nesse tempo será considerado evadido do certame. (grifado) 

54.	Não obstante, questiona-se o fato de ser criada uma obrigação desnecessária para os licitantes não vencedores do certame (Acórdão 1432/2014-TCU-Plenário, relator Ministro-Substituto Augusto Sherman Cavalcanti e 456/2016-TCU-Plenário, relatora Ministra Ana Arraes) , o que pode afastar a competitividade, além de violar o próprio edital do certame, que dispõe (peça 2, p. 5 e 6) :
7.1. Encerrada a etapa de lances e depois da verificação de possível empate, o Pregoeiro examinará a proposta classificada em primeiro lugar quanto ao preço, a sua exequibilidade, bem como quanto ao cumprimento das especificações do objeto.
 (...) 
8.1. Como condição prévia ao exame da documentação de habilitação do licitante detentor da proposta classificada em primeiro lugar o Pregoeiro verificará o eventual descumprimento das condições de participação, especialmente quanto à existência de sanção que impeça a participação no certame ou a futura contratação, mediante a consulta aos seguintes cadastros: 
 (grifado) 
55.	Conclui-se que a convocação simultânea de todas as licitantes, após a fase de lances, para apresentarem proposta e demais documentos de habilitação, como observado na condução do PE 7/2019, sob pena de alijamento, do certame, daquelas que não o cumprissem, não é compatível com os arts. 5º e 25, § 5º, do Decreto 5.450/2005 e com a jurisprudência deste Tribunal (Acórdão 1432/2014-TCU-Plenário e 456/2016-TCU-Plenário) . Cabe a expedição de ciência ao órgão, para que sejam adotadas medidas internas com vistas à prevenção de outras ocorrências semelhantes.
Manifestação da sociedade empresária (peça 31) :
56.	Assevera que sua proposta é compatível com os preços praticados internacionalmente, esclarecendo que cada tipo de banda possui particularidades, limitações e preços diferentes.
57.	Entende que a análise de inexequibilidade da proposta do concorrente é competência exclusiva do ente público e de seus demais órgãos de controle. Da mesma forma não se permite inferir quanto à forma do pregão e a sua condução.
58.	Todavia, entende que o pedido de informações complementares, no intuito de verificar a capacidade técnica da empresa Transat e o equilíbrio econômico e financeiro da proposta apresentada foi razoável e adequado - cita o item 7.3 do edital do certame e o § 3º do artigo 43 da Lei 8.666/1993.
59.	Finaliza solicitando nova oportunidade de manifestação caso a presente apuração revele novas informações ou aspectos não veiculados por este Tribunal no Ofício 3.015/2019-TCU/Selog.
Análise:
60.	O presente exame técnico da oitiva prévia da Funai concluiu pela condução irregular do PE 7/2019.
61.	Não se discute nem se afasta a faculdade dada ao pregoeiro de realizar diligências, conforme apontado pela empresa Nort Sat. 
62.	No caso vertente, a pregoeira desrespeitou aos critérios de julgamento das propostas (item 6.14 do edital - menor preço) e de análise da inexequibilidade dos preços das propostas (item 7.5 do edital - preço final inferior a 30% da média dos preços ofertados para o mesmo item) , violando os princípios da vinculação ao instrumento convocatório e do julgamento objetivo, em prejuízo da seleção da proposta mais vantajosa para a Administração.
63.	Além disso, ao realizar as diligências, a pregoeira dispensou tratamento diferenciado entre as licitantes, violando também os princípios da isonomia e da impessoalidade. Tratam-se de vícios insanáveis, que requerem a anulação dos atos de desclassificação das propostas das empresas Transat e Offshore, e, consequentemente, a anulação de todos os atos posteriores e o retorno à fase de aceitação de propostas do certame, caso a Funai deseje dar continuidade ao PE 7/2019.
Diligência
64.	Foi realizada, ainda, diligência junto à Funai (item 47.4 da instrução à peça 13, p. 10-11) para que encaminhasse os seguintes esclarecimentos/documentos comprobatórios:
estágio atual do certame ou da contratação decorrente do PE 7/2019, encaminhando cópia do contrato e da publicação do seu extrato no DOU, caso tenha sido firmado;
caso o contrato decorrente do PE 7/2019 não tenha sido assinado, informar a forma como os serviços de fornecimento de link de internet estão sendo atualmente prestados, nome e CNPJ da empresa contratada, encaminhando cópia do contrato e dos respectivos termos aditivos, bem como das planilhas de preços atualmente praticados;
pareceres técnicos e jurídicos que embasaram as desclassificações e inabilitações das empresas Transat Telecomunicações Via Satélite Eireli e Offshore Link Sat Ltda., contendo os cálculos realizados quanto à inexequibilidade das propostas, bem como as análises quanto ao atendimento da documentação de habilitação; e
pareceres técnicos e jurídicos que embasaram a classificação e habilitação da empresa Nort Sat.
65.	Com relação aos itens diligenciados, a Funai informa que (peça 24, p. 40-41) :
65.1.	Coma homologação do PE 7/2019 em 22/10/2019 (publicação no DOU 208, de 25/10/2019) , os procedimentos para contratação foram paralisados para aguardar decisão deste Tribunal (item 47.4.a) .
65.2.	Contratada através do PE 8/2014 (Contrato 147/2014, expirado em 20/9/2019, e Termos Aditivos - peça 24, p. 83-105) , a empresa Nort Sat Telecomunicações Ltda. (CNPJ 08.492.359/0001-35) continua prestando os serviços de fornecimento de link de internet, com pagamento de parcela mensal de R$ 22.176,81 por reconhecimento de dívida (item 47.4.b) .
65.3.	A decisão foi fundamentada pela Nota Técnica 1/2019/Sead - CR-RNG/DIT - CR-RNG/CR-RNG-FUNAI, de 20/11/2019, resposta dada pela equipe do pregão aos itens 47.2.a e 47.2.b da oitiva prévia e a CR-MPur não tem Procuradoria específica (item 47.4.c) .
65.4.	A análise técnica da equipe do pregão se deu com base na documentação apresentada, fundamentada nos termos do edital e seus anexos, e também não há parecer jurídico (item 47.4.d) .
66.	A inexistência de pareceres técnicos e jurídicos não deixa dúvidas de que as decisões da pregoeira e sua equipe não estão amparadas em nada além do que pode ser observado na condução da sessão pública do PE 7/2019.
67.	Passa-se a analisar, então, os reflexos da conduta da pregoeira para fins de responsabilização perante o TCU.
67.1	A Lei 13.655/2018 incluiu novos enunciados na Lei de Introdução às Normas do Direito Brasileiro (LINDB) , dos quais se destacam os arts. 22 a 28. Nesse contexto, para fins do exercício do poder sancionatório do TCU, erro grosseiro é o que decorreu de grave inobservância do dever de cuidado, isto é, que foi praticado com culpa grave (Acórdão 3327/2019-TCU-Primeira Câmara, relator Ministro Vital do Rêgo, e 1.689/2019-TCU-Plenário, relator Ministro Augusto Nardes) . 
67.2.	Esse tema foi minuciosamente tratado nos autos do TC Processo 007.416/2013-0, com o destaque para o seguinte trecho do voto condutor do Acórdão 2391/2018-TCU-Plenário, relator Ministro Benjamin Zymler:
83. Tomando como base esse parâmetro, o erro leve é o que somente seria percebido e, portanto, evitado por pessoa de diligência extraordinária, isto é, com grau de atenção acima do normal, consideradas as circunstâncias do negócio. O erro grosseiro, por sua vez, é o que poderia ser percebido por pessoa com diligência abaixo do normal, ou seja, que seria evitado por pessoa com nível de atenção aquém do ordinário, consideradas as circunstâncias do negócio. Dito de outra forma, o erro grosseiro é o que decorreu de uma grave inobservância de um dever de cuidado, isto é, que foi praticado com culpa grave.
	Gradação do Erro
	Pessoa que seria capaz de perceber o erro
	Efeito sobre a validade do negócio jurídico
 (se substancial) 

	Erro grosseiro
	Com diligência abaixo do normal
	Anulável

	Erro (sem qualificação) 
	Com diligência normal
	Anulável

	Erro leve
	Com diligência extraordinária - acima do normal
	Não anulável

84. Segundo Cristiano Chaves de Farias e Nelson Rosenvald, 'culpa grave é caracterizada por uma conduta em que há uma imprudência ou imperícia extraordinária e inescusável, que consiste na omissão de um grau mínimo e elementar de diligência que todos observam' (FARIAS, Cristiano Chaves de. ROSENVALD, Nelson. Curso de Direito Civil. São Paulo: Atlas, p. 169) .
85. Os aludidos autores invocaram a doutrina de Pontes de Miranda, segundo a qual a culpa grave é 'a culpa crassa, magna, nímia, que tanto pode haver no ato positivo como no negativo, a culpa que denuncia descaso, temeridade, falta de cuidados indispensáveis'. (PONTES DE MIRANDA. Tratado de direito privado, t. XXIII. Rio de Janeiro: Borsoi, 1971, p. 72) .
67.3.	Observa-se, na jurisprudência do TCU, pelo menos duas outras situações, em diferentes instituições públicas, em que os respectivos pregoeiros cometeram esses erros, não lhes tendo sido imputada nenhuma sanção (Serviço Federal de Processamento de Dados - Acórdão 1620/2018-TCU-Plenário, relator Ministro José Múcio - e Fundação Universidade de Brasília - Acórdão 1936/2019-TCU-Primeira Câmara, relator Ministro Walton Rodrigues) .
67.4.	Assim, entende-se razoável afirmar que a conduta da pregoeira não se reveste de erro grosseiro. Considerando, ainda, os efeitos positivos da atuação pedagógica do controle no caso vertente, não haverá proposta de realização de audiência. 
68.	Cumpre registrar que a prestação atual dos serviços está sem amparo legal e/ou contratual, fato que já é de conhecimento do relator (peça 16) . Ressalta-se que há coincidência de identidade entre a empresa signatária do Contrato 147/2014 e a vencedora declarada no PE 7/2019 - empresa Nort Sat. Ademais, o contrato vencido é mais barato do que o contrato do certame atual porque atende aduas localidades a menos e exige porcentagem de banda de acesso menor, impossibilitando a comparação de preços entre eles.
69.	A análise dos esclarecimentos/documentos encaminhados permite concluir pelo atendimento da diligência.
TC Processo 037.251/2019-8
70.	O processo em epígrafe foi apensado aos presentes autos, nos termos do Acórdão 13914/2019-TCU-Primeira Câmara, relator Ministro-Substituto Marcos Bemquerer Costa (peça 12 do TC Processo 037.251/2019-8) , para análise em conjunto.
71.	Conforme instrução inicial (peça 9 do TC Processo 037.251/2019-8) , todas as alegações do representante - empresa Offshore - já estavam sendo analisadas nestes autos.
72.	De fato, todos os argumentos procedentes foram abarcados na presente análise, com menção direta à sua situação.
73.	Destaca-se que o representante daqueles autos solicitou que todas as notificações, "caso encaminhadas eletronicamente, sejam enviadas ao e-mail julia.prado@sejavista.com.br e, caso encaminhadas em meio físico, sejam direcionadas ao endereço Avenida Av. Getúlio Vargas, 275 - Centro, Uberlândia - MG, 38400-299, sala 705, Edifício Metropolitan".
Conclusão
74.	Está configurado o pressuposto da plausibilidade jurídica em razão da condução irregular do PE 7/2019, com as seguintes ocorrências/irregularidades:
a) 	exclusão de lances, com base em critério para análise da inexequibilidade dos preços das propostas não encontrado no edital do certame, sem dar oportunidade de os licitantes demonstrarem a exequibilidade de suas propostas e após o aviso de encerramento iminente do item, em desacordo com o preconizado no item 7 do edital do certame, com o art. 5º do Decreto 5.450/2005e com a jurisprudência do TCU, a exemplo dos Acórdão 2068/2011-TCU-Plenário e 1.620/2018-TCU-Plenário (itens 6 a 12 desta instrução) ;
b) 	desrespeito aos critérios de julgamento das propostas (item 6.14 do edital - menor preço) e de análise da inexequibilidade dos preços das propostas (item 7.5 do edital - preço final inferior a 30% da média dos preços ofertados para o mesmo item) , violando os princípios da vinculação ao instrumento convocatório e do julgamento objetivo, em desacordo com o disposto no art. 5º do Decreto 5.450/2005 e em prejuízo da seleção da proposta mais vantajosa (itens 18 a 28 desta instrução) ;
c)	confusão entre as fases de aceitação/classificação das propostas e de habilitação técnica do licitante vencedor, em desacordo com o art. 4º, inciso XII, da Lei 10.520/2002 (itens 33 a 37 e 47 desta instrução) ;
d)	análise de documentação referente à qualificação técnica em desacordo com o art. 30, § 3°, da Lei 8.666/1993e com a Súmula TCU 263 (itens 38 a 42 desta instrução) ; 
e)	tratamento diferenciado entre as licitantes, em desacordo com o art. 5º do Decreto 5.450/2005 (itens 43 a 46 desta instrução) ; e
f)	convocação simultânea de todas as licitantes, após a fase de lances, para apresentarem proposta e demais documentos de habilitação, o que não é compatível com os arts. 5º e 25, § 5º, do Decreto 5.450/2005 e com a jurisprudência do TCU, a exemplo dos Acórdão 1432/2014-TCU-Plenário e 456/2016-TCU-Plenário (itens 53 a 55 desta instrução) .
75.	Com essas considerações, os atos de desclassificação das propostas das empresas Transat e Offshore devem ser anulados, com a consequente anulação de todos os atos posteriores e retorno do pregão à fase de aceitação de propostas, caso a Funai deseje dar continuidade ao certame, tendo em vista: (i) o desrespeito aos critérios de julgamento das propostas (item 6.14 do edital - menor preço) e de análise da inexequibilidade dos preços das propostas (item 7.5 do edital - preço final inferior a 30% da média dos preços ofertados para o mesmo item) , violando os princípios da vinculação ao instrumento convocatório e do julgamento objetivo, em desacordo com o disposto no art. 5º do Decreto 5.450/2005 e em prejuízo da seleção da proposta mais vantajosa; e (ii) o tratamento diferenciado entre as licitantes, violando os princípios da isonomia e da impessoalidade, em desacordo com o art. 5º do Decreto 5.450/2005.
76.	Diante do exposto, os elementos constantes dos autos permitem, desde já, a avaliação quanto ao mérito da presente representação como procedente.
77.	Serão propostas, portanto, assinatura de prazo para anulação dos atos ilegais de desclassificação das propostas das empresas Transat e Offshore e ciência de falhas cometidas, na forma descrita nesta instrução.

	F. Impacto dos Encaminhamentos Propostos

	Haverá impacto relevante no órgão e/ou na sociedade, decorrente dos encaminhamentos propostos?
	Sim

	Análise:
78.	A anulação dos atos ilegais de desclassificação das empresas Transat e Offshore e de todos os atos posteriores, com o consequente retorno do pregão à fase de aceitação de proposta, caso a Funai deseje dar continuidade ao PE 7/2019, poderá retardar a contratação dos serviços de link de internet satelital.
79.	Por outro lado, o próprio órgão informou que foi feito requerimento à empresa signatária do referido Contrato 147/2014 para que continuasse prestando o serviço, com pagamento mediante reconhecimento de dívida.

	G. Pedido de Ingresso aos Autos e de Sustentação Oral

	Há pedido de ingresso aos autos?
	Não

	Há pedido de sustentação oral?
	Não

	H. Processos Conexos e Apensos

	Há processos conexos noticiando possíveis irregularidades na contratação ora em análise?
	Não

	Há processos apensos?
	Sim

	Número do TC
	TC Processo 037.251/2019-8

	I. Proposta de Encaminhamento

	80.	Em virtude do exposto, propõe-se:
80.1.	conhecer da representação, satisfeitos os requisitos de admissibilidade constantes no art. 113, § 1º, da Lei 8.666/1993, c/c os arts.235 e 237, VII , do Regimento Interno deste Tribunal, e no art. 103, § 1º, da Resolução - TCU 259/2014;
80.2.	no mérito, com fundamento no art. 276, § 6º, do Regimento Interno deste Tribunal, considerar a presente representação procedente;
80.3.	indeferir o pedido de concessão de medida cautelar formulado pelo representante;
80.4.	assinar, com fundamento no art. 251do Regimento Interno/TCU, o prazo de até quinze dias para que a Fundação Nacional do Índio - Coordenação Regional Médio Purus adote providências para a anulação dos atos administrativos de desclassificação das propostas das licitantes Transat Telecomunicações Via Satélite Eireli (CNPJ 21.557.625/0001-29) e Offshore Link Sat Ltda. (CNPJ 13.879.073/0001-47) no Pregão Eletrônico 7/2019 e de todos os atos posteriores, com o consequente retorno do pregão à fase de aceitação de propostas, caso deseje dar continuidade ao certame, informando ao TCU, no mesmo prazo, os encaminhamentos realizados e os resultados porventura obtidos, tendo em vista:
a)	desrespeito aos critérios de julgamento das propostas (item 6.14 do edital - menor preço) e de análise da inexequibilidade dos preços das propostas (item 7.5 do edital - preço final inferior a 30% da média dos preços ofertados para o mesmo item) , violando os princípios da vinculação ao instrumento convocatório e do julgamento objetivo, em desacordo com o disposto no art. 5º do então vigente Decreto 5.450/2005 e em prejuízo da seleção da proposta mais vantajosa; e
b) 	tratamento diferenciado entre as licitantes, violando os princípios da isonomia e da impessoalidade, em desacordo com o art. 5º do então vigente Decreto 5.450/2005;
80.5.	dar ciência à Fundação Nacional do Índio - Coordenação Regional Médio Purus, com fundamento no art. 7º da Resolução - TCU 265/2014, sobre as seguintes ocorrências, identificadas no Pregão Eletrônico 7/2019, para que sejam adotadas medidas internas com vistas à prevenção de ocorrência de outras semelhantes:
a) 	exclusão de lances, com base em critério para análise da inexequibilidade dos preços das propostas não encontrado no edital do certame, sem dar oportunidade de os licitantes demonstrarem a exequibilidade de suas propostas e após o aviso de encerramento iminente do item, em desacordo com o preconizado no item 7 do edital do certame, no art. 5º do então vigente Decreto 5.450/2005 e com a jurisprudência do TCU, a exemplo dos Acórdão 2068/2011-TCU-Plenário e 1.620/2018-TCU-Plenário;
b) 	confusão entre as fases de aceitação/classificação das propostas e de habilitação técnica do licitante vencedor, em desacordo com o art. 4º, inciso XII, da Lei 10.520/2002; e
c)	análise de documentação referente à qualificação técnica em desacordo com o art. 30, § 3°, da Lei 8.666/1993e com a Súmula - TCU 263; 
d)	convocação simultânea de todas as licitantes, após a fase de lances, para apresentarem proposta e demais documentos de habilitação, o que não é compatível com os arts. 5º e 25, § 5º, do Decreto 5.450/2005 e com a jurisprudência do TCU, a exemplo dos Acórdão 1432/2014-TCU-Plenário e 456/2016-TCU-Plenário; e
80.6.	informar à Fundação Nacional do Índio - Coordenação Regional Médio Purus e ao representante que o conteúdo da deliberação que vier a ser proferida poderá ser consultado no endereço www.tcu.gov.br/acordaos.

Não atuou.

REPRESENTAÇÃO. FUNAI. CONTRATAÇÃO DE LINK DE INTERNET SATELITAL. CONHECIMENTO. PROCEDÊNCIA. AUSÊNCIA DO PRESSUPOSTO DO PERIGO DA DEMORA. PEDIDO DE MEDIDA CAUTELAR PREJUDICADO. ASSINATURA DE PRAZO PARA ANULAÇÃO DE ATOS ILEGAIS. CIÊNCIA DE FALHAS.

REPRESENTAÇÃO (REPR)

Secretaria de Controle Externo de Aquisições Logísticas (Selog).

Trata-se de representação formulada por Transat Telecomunicações Via Satélite Eireli sobre supostas irregularidades ocorridas no Pregão Eletrônico 7/2019, realizado pela Coordenação Regional Médio Purus da Fundação Nacional do Índio, com o objetivo de contratar link de internet por satélite e instalação de equipamentos necessários.
	A representante alega que apresentou oferta de menor valor (R$ 235.130,87) e foi indevidamente desclassificada por não atender aos itens 7.5 e 8.9 do instrumento convocatório. A pregoeira teria concluído pela inexequibilidade de sua proposta com fundamento em critérios divergentes dos fixados no edital. 
	O certame foi homologado em 22/10/2019, pelo valor de R$ 337.999,00, à empresa Nort Sat Telecomunicações Ltda., terceira colocada.
	A empresa Offshore Link Sat Ltda., segunda colocada no certame, com proposta no valor de R$ 247.000,00, também representou ao Tribunal contra a condução do Pregão PE 7/2019, alegando, de forma geral, a ocorrência das mesmas irregularidades (TC Processo 037.251/2019-8) . O processo foi apensado aos presentes autos, conforme determinado pelo Acórdão 13914/2019-TCU-Primeira Câmara, de relatoria do Exmo. Ministro-Substituto Marcos Bemquerer Costa. 
	Mediante despacho de 12/11/2019 (peça 16) , tendo em vista posicionamento da Selog e informação de que o jurisdicionado aguardava a conclusão do presente processo para prosseguimento do Pregão PE 7/2019, conheci da representação e autorizei a realização de oitivas e diligência.
	A Funai alegou que a exclusão dos lances se deu no intuito de aumentar a competitividade, uma vez que os lances excluídos estavam abaixo de 70% do valor da média dos preços ofertados para o mesmo item no início da fase de lances e inviabilizavam a oferta de preços mais exequíveis por outros licitantes. Em que pese admitir que a pregoeira se equivocou quanto aos termos utilizados, procura demonstrar que aplicou corretamente a regra para análise de exequibilidade prevista no item 7.5 do edital. 
	Apresentou, ainda, argumentos sobre as diligências realizadas às empresas desclassificadas, solicitação de documentos de habilitação na fase de análise das propostas e não concessão de prazo para que a empresa Offshore apresentasse documentação adicional, adotando tratamento diferente em relação às demais licitantes. 
	Em instrução de mérito, a Selog concluiu que está configurado o pressuposto da plausibilidade jurídica, dada a ocorrência das seguintes irregularidades na condução do pregão PE 7/2019: i) exclusão de lances com a utilização de critérios de julgamento das propostas e de análise de inexequibilidade divergentes dos previstos nos itens 6.14 e 7.5 do edital; ii) solicitação de documentos atinentes à habilitação técnica (atestados de experiência) na fase de análise das propostas; iii) exigência de comprovação de prestação dos serviços em municípios indicados no objeto da contratação sem que tal regra estivesse prevista no edital e rejeição de atestado emitido por empresa privada e de nota fiscal sem detalhamento da banda de internet oferecida, sendo que tal informação constava do contrato apresentado; iv) ausência de avaliação de documentos de capacidade técnica da empresa Offshore e exclusão de sua proposta sem a realização de diligências, em que pese solicitação da licitante; e, v) convocação simultânea de todas as licitantes, após a fase de lances, para apresentarem proposta e demais documentos de habilitação, antes de concluir análise da proposta da empresa classificada em primeiro lugar.
	Concluiu, também, pela ausência do pressuposto do perigo da demora. 
II
	Ratifico o despacho que proferi em 12/11/2019 (peça 16) e conheço da representação, por preencher os requisitos previstos no Regimento Interno do Tribunal. 
	Quanto ao mérito, acolho o parecer da unidade técnica como razões de decidir e concluo pela procedência da representação.
	Em relação à adoção de medida cautelar requerida, não está presente o pressuposto do perigo da demora, pois a Funai informou a continuidade da prestação dos serviços pela empresa detentora de contrato recentemente encerrado e a suspensão do PE 7/2019 até decisão desta Corte de Contas.
	A jurisprudência do TCU é no sentido de que o juízo do pregoeiro acerca da aceitabilidade da proposta deve ser feito após a etapa competitiva do certame (fase de lances) e que o licitante deve ser convocado para comprovar a exequibilidade da proposta antes de eventual desclassificação. Apenas em situações extremas, quando os lances ofertados configurarem preços simbólicos, irrisórios ou de valor zero, gerando uma presunção absoluta de inexequibilidade, admite-se a exclusão de lance durante a etapa competitiva do pregão. 
	O item 7.5 do edital estabeleceu a obrigatoriedade de realizar diligências antes da desclassificação por inexequibilidade quando o licitante apresentasse preço final inferior a 30% (trinta por cento) da média dos preços ofertados para o mesmo item. 
	A unidade técnica verificou que a Funai excluiu lances com valores inferiores a 70% do valor da média dos preços ofertados para o mesmo item no início da fase de lances e que todas as exclusões foram feitas antes do término da etapa competitiva. 
	Restou demonstrado que as propostas das empresas Transat e Offshore não poderiam ser consideradas inexequíveis conforme critério estabelecido no item 7.5 do edital do certame. 
	Além da irregular desclassificação das empresas Transat e Offshore por interpretação equivocada do edital quanto ao cálculo dos limites de exequibilidade, verifico, ainda, que as alegações da Funai sobre a realização de diligências não procedem, pois, conforme o chat da sessão do pregão, a Funai não demandou dos licitantes esclarecimentos sobre a capacidade de honrar os preços propostos, mas utilizou, indevidamente, a documentação atinente à habilitação técnica, prevista do item 8.9 do edital. Não foram, de fato, realizadas diligências.
	Anuo com a análise da unidade técnica sobre as demais falhas identificadas na condução do certame que, em conjunto, resultaram na homologação de certame por preço 43,75% maior do que o menor valor proposto. 
	Pertinente, portanto, fixar prazo para anulação dos atos de desclassificação das propostas das empresas Transat e Offshore, com o consequente retorno à fase de aceitação de propostas, caso a Funai deseje dar continuidade ao PE 7/2019, bem como dar ciência à Funai das falhas identificadas com o objetivo de prevenir ocorrências similares nos procedimentos a serem adotados daqui por diante.
	Por todo o exposto, voto para que o Tribunal adote o Acórdão que ora submeto à deliberação do Colegiado.
TCU, Sala das Sessões Ministro Luciano Brandão Alves de Souza, em 25 de março de 2020.
WALTON ALENCAR RODRIGUES 
Relator